【裁判字號】    95,上更(一),357
【裁判日期】    951019
【裁判案由】    違反毒品危害防制條例
【裁判全文】
臺灣高等法院臺南分院刑事判決     95年度上更(一)字第357號
上  訴  人
即  被  告  甲○○
                    （現另案於台灣雲林第二監獄執行中）
指定辯護人  本院公設辯護人  乙○○
上列上訴人因違反毒品危害防制條例案件，不服臺灣雲林地方法
院94年度訴字第465號中華民國94年11月30日第一審判決（起訴
案號：臺灣雲林地方法院檢察署94年度偵字第1882號），提起上
訴，經判決後，由最高法院發回更審，本院判決如下：
    主  文
原判決關於甲○○連續販賣第二級毒品及所定執行刑部分均撤銷
。
甲○○連續販賣第二級毒品，累犯，處有期徒刑柒年陸月。扣案
之第二級毒品甲基安非他命貳拾參包（淨重貳柒點壹零伍陸公克
、經取樣零點壹捌壹壹公克檢驗，驗餘貳陸點玖貳肆伍公克），
沒收銷燬之；扣案毒品包裝袋貳拾參個及空分裝袋貳拾個，沒收
。販賣第二級毒品所得新臺幣貳仟元沒收之，如全部或一部不能
沒收時，以其財產抵償之。
    事  實
一、甲○○綽號「小胖」，前犯有偽造文書、竊盜、違反麻醉藥
    品管理條例、肅清煙毒條例、最後一次因違反毒品危害防制
    條例案件，經臺灣嘉義地方法院檢察署檢察官於民國（下同
    ）89年10月13日，以89年度偵字第5968號提起公訴，經臺灣
    嘉義地方法院於90年1月20日，以89年度訴字第584號判處應
    執行有期徒刑1年2月確定，於91年7月24日因縮短刑期假釋
    出監，並於91年12月12日縮刑期滿執行完畢。
二、詎甲○○因染有毒癮，明知甲基安非他命係第二級毒品，不
    得非法持有、販賣，惟其購買毒品所費不貲，為支應施用毒
    品及生活所需，竟基於販賣第二級毒品甲基安非他命營利之
    概括犯意，於94年1、2月間某日晚上及同年3月底某日黃昏
    ，以其持用之高維霙行動電話門號0000000000號、不詳友人
    交付使用且登記使用人為吳月麗之行動電話門號0000000000
    號，對外連絡販毒交易，而在嘉義縣六腳鄉蘇厝村蘇厝寮28
    1號之29其住處附近，以每包約有削尖吸管1匙份量之甲基安
    非他命為新臺幣（下同）1000元之價格，先後販賣各1包甲
    基安非他命予丙○○，並取得總計為2000元之販毒金額。嗣
    甲○○復基於意圖營利之意思，於94年4月24日某時，在雲
    林縣斗南鎮某處，以每兩約3萬元左右之代價，向綽號「黑
    仔」之不詳姓名男子販入甲基安非他命1大包，在其上開住
    處內以分裝袋，將所販入之甲基安非他命分裝為23小包，俟
    機供為賣給不特定人之用，繼於94年4月25日凌晨1時許，甲
    ○○騎乘車牌號碼TJP-692號輕型機車，行經雲林縣北港鎮
    ○○路建國國中前，為警在該機車置物箱內查獲欲供賣出之
    甲基安非他命23包（淨重27.1056公克、經取樣0.1811公克
    檢驗，驗餘26.9245公克、毒品包裝袋23個）、及其所有預
    備供販賣第二級毒品所用之空分裝袋20個、門號0000000000
    、0000000000行動電話2支、安非他命吸食器2個、橡膠管2
    條、注射針筒1支、鏟管7支等物。
二、案經雲林縣警察局北港分局報告臺灣雲林地方法院檢察署檢
    察官偵查起訴。
    理  由
甲、有罪部分
壹、程序方面
一、證據能力方面：按被告以外之人於審判外之言詞或書面陳述
    ，除法律有規定者外，不得作為證據，刑事訴訟法第一百五
    十九條第一項固定有明文。惟被告以外之人於審判外之陳述
    ，雖不符同法第一百五十九條之一至之四之規定，而經當事
    人於審判程序同意作為證據，法院審酌該言詞陳述或書面陳
    述作成時之情況，認為適當者，亦得為證據。又當事人、代
    理人或辯護人於法院調查證據時，知有第一百五十九條第一
    項不得為證據之情形，而未於言詞辯論終結前聲明異議者，
    視為有前項之同意，同法第一百五十九條之五亦定有明文。
    查證人丙○○於警訊、及證人丙○○、高維霙偵查中之陳述
    ，均為審判外之陳述而屬傳聞證據，暨其他相關具傳聞性質
    之證據資料，公訴人、被告及其指定辯護人於審判程序中對
    於前述證人於警詢、偵查中之證述暨其他相關具傳聞性質之
    證據資料之證據能力，均表示沒有爭執，且迄於言詞辯論終
    結前亦未聲明異議。本院審酌證人陳述及證據資料作成時之
    情況，核無違法取證或其他瑕疵，且為證明本件犯罪事實所
    必要之重要關係事項，認為以之作為證據為適當，上開證人
    於審判外之陳述及相關證據資料，自得做為證據，合先敘明
    。
二、公訴人起訴範圍係指被告基於販賣第二級毒品甲基安非他命
    營利之概括犯意聯絡，連續自不詳日期（此部分經公訴檢察
    官於原審更正自93年10月間起、見原審卷第45頁）起至94年
    4 月24日止，向綽號「小黑」之姓名年籍不詳男子取得甲基
    安非他命分裝重量不等之小包後，由不特定之人撥打甲○○
    所使用之0000000000、0000000000號行動電話門號，與甲○
    ○連絡交易地點及金額、數量，然後與甲○○約在雲林縣北
    港國小等地，再以每包一千元不等之價格，以直接取貨交付
    金錢方式直接進行交易，將所分裝之安非他命1小包分別賣
    給不特定之人施用，顯然過於空泛。惟查證人丙○○係於94
    年4月1日經警查獲施用第二級毒品，並供述所施用之第二級
    毒品係向綽號「小胖」者購買，並依調取被告所使用之0000
    00 0000、0000000000號行動電話通聯紀錄，比對證人丙○
    ○所使用之0000000000號行動電話間有頻繁之通聯，經原審
    傳訊到庭並證述向在庭之被告購買第二級毒品，且公訴檢察
    官於原審論告時指稱起訴販賣安非他命部分限縮販賣對象為
    販賣給丙○○兩次，一次是在94年1、2月間，一次是在94年
    3月底，一次各一千元，每次交易地點是在被告蘇厝寮住家
    附近，被告的安非他命是跟黑仔拿的，而查獲的安非他命是
    意圖販賣而販入等語，本院因認被告販賣第二級毒品與證人
    丙○○之部分，自在原起訴範圍內而得審理，至公訴檢察官
    雖稱限縮為上開部分，惟對於原起訴範圍被告與綽號「黑仔
    」基於概括犯意聯絡，連續在上述時間、方式、金額及數量
    販賣予不特定人部分，並無發生撤回起訴之效力，本院亦得
    審理，附此說明。
貳、認定犯罪事實所憑之證據及理由
一、訊據上訴人即被告甲○○固坦承於94年1、2月某日的晚上、
    同年3月底黃昏時，丙○○打0000000000號行動電話給伊，
    伊在嘉義縣六甲鄉蘇厝村蘇厝寮281號之29，兩次交付安非
    他命給丙○○等情不諱。惟矢口否認販賣第二級毒品甲基安
    非他命之犯行，辯稱：伊交付二次安非他命予丙○○並無販
    賣營利之意思，且查獲之甲基安非他命係伊購買供己施用之
    毒品，非為販賣而販入，亦未曾有販賣毒品之行為云云。
二、經查：
  (一)被告於偵查中及本院上訴審自承綽號為「小胖」等情（見偵
    查卷第28頁、本院上訴卷第67頁），並於本院上訴審供述：
    「後來我的機車壞掉修理費用二、三千元左右，他（丙○○
    ）有向我討安非他命，他說常常向我拿安非他命不好意思，
    所以他說用毒品來抵償機車修理費用，我說不用，期間我有
    拿過二、三次安非他命給丙○○。第一次在農曆過年前（94
    年1、2月間）確實日期我記不起來了。」、「（丙○○是否
    用000000000行動電話打你當時所使用高維霙名義申請的000
    0000000的行動電話給你聯絡，然後你再交付安非他命？）
    是不是用這些電話聯絡，時間已久我忘記了，但是確實有打
    電話沒錯，在我家六腳鄉住家附近交付安非他命給他（丙○
    ○）的。」、「（是否94年3底某日黃昏交付安非他命給丙
    ○○？）大概是。」、「（為何交付第二次安非他命給丙○
    ○？）之前將我的機車請他修理，他尚未修好，他說修好後
    費用約二、三千元，我要他趕快修理好，我會把修理費用給
    他，他是說用安非他命一包來抵償一千元，我向他說不用，
    你趕快修好，我會將修理費用給你（丙○○）。」、「（為
    何你的行動電話與丙○○時常聯絡？）因為丙○○在修理機
    車的，我的機車給他修理，我有時候我打電話詢問他，我詢
    問他我的機車修理好了沒有，另外有時候他也會打電話問我
    有無安非他命，因為我們之間是朋友，所以我會送安非他命
    給他，沒有向他收費，我共拿二次安非他命給他（丙○○）
    。」、「我有購買安非他命沒有錯，警方也有查獲二十三包
    安非他命及空分裝袋，另外我有送安非他命給丙○○。」、
    「（你在94年1、2月間，94年3月底時候，你拿二次毒品給
    丙○○，地點在你家附近？）對的，我是在我家大門口附近
    拿給他。」等語（見本院上訴卷第43頁、第44頁、第65頁、
    第72頁），綜觀上述被告之供述，實可確認被告之綽號係「
    小胖」，證人丙○○係打被告行動電話與被告聯絡後，被告
    在上開時間、地點交付安非他命予證人丙○○共二次，且將
    機車交由證人丙○○修理，修理費用在二、三千元之間，應
    無疑義。
  (二)按審理事實之法院於證人之陳述有部分前後不符或相互間有
    所歧異時，究竟何者為可採，仍應本其自由心證予以斟酌，
    非謂一有不符或矛盾，即應認其全部不可信。又證人供述之
    證據前後不符時，究竟何者為可採，事實審法院仍得依證據
    法則，本於自由心證予以斟酌，作合理之比較，定其取捨，
    若其取捨判斷無從認為確實有違日常客觀之經驗法則，自不
    得指為違背法令，有最高法院八十一年度臺上字第五三○三
    號判決及八十二年度臺非字第一四一號判決可參。且證人就
    同一事實之陳述前後略有出入此乃各人之記憶不清，或細節
    未交待清楚，或其描述用語不同，省略片段情節，或記錄之
    詳簡有異所致，倘其主要陳述一致，即尚難因其細節稍有紛
    歧即將全部證言捨棄不採，亦有最高法院七十三年度臺上字
    第三九九八號判決可參。又按一般證人基於人性之弱點以及
    事後避免得罪涉案被告之考量，往往有在嗣後翻異前供而改
    為有利於被告證述之現象，藉以避免遭被告仇視，而被告亦
    每利用此種情形，主張證人所為之指證前後矛盾或非出於本
    意，而請求法院排斥其證詞之可信性。惟法院對證人所為前
    後矛盾不一之證詞，不宜僅依表面觀察，發現其一有矛盾情
    形即全然摒棄不採，亦不應依證人事後之翻供即認其原先之
    證詞不實，法院為確實發現真實，仍有必要依前述證人人性
    弱點之角度深切觀察其前後所為不同之證述，何者係真實可
    信，何者係事後為避免得罪被告所為迴護之詞，而不應採信
    ，以作為判決之依據。查證人丙○○係於94年4月1日12時45
    分許由警方持搜索票在嘉義縣六腳鄉六斗村33號旁俊宏機車
    行查獲施用毒品案，而證人丙○○於經警查獲後警詢時供述
    ：「（你所施用毒品是向何人購得？）是綽號『小胖』之男
    子所購得」等語（見原審卷第84頁），足見證人丙○○在警
    詢時所指稱所販賣毒品者係綽號「小胖」之人。而證人丙○
    ○在該施用毒品案件，經親自採集尿液送驗結果，呈甲基安
    非他命反應，並由臺灣嘉義地方法院裁定觀察、勒戒等情，
    此經證人丙○○於原審審理時證述明確（見原審第183頁）
    ，並有證人丙○○之臺灣高等法院被告前案紀錄表一件在卷
    可稽（見本院上訴卷第82頁），亦見證人丙○○所證述確有
    向綽號「小胖」者購買安非他命供自施用等情，亦可認定。
  (三)證人丙○○於原審到庭結證：「（吸食過何種毒品？）安非
    他命，沒有吸食海洛因。」、「（毒品跟何人購買的？）跟
    小胖買的。」、「（是否在庭上的這個小胖？）是。」、「
    （買過幾次？）一、兩次。」、「（一次買多少？）一千元
    。」、「（如何聯絡？）打電話。」、「是打0000000000電
    話跟被告聯絡買賣毒品。」、「（交易情形如何？）我打電
    話給他，跟他表示說要買毒品，然後我就去他家的外面跟他
    拿，他家是在蘇厝寮。」、「（你跟他買幾次？）兩次。」
    、「（被告是否有讓你修理機車？）有。」、「（你跟他買
    過兩次，第一次是何時？）約九十四年一、二月間，第二次
    在九十四年三月底。」、「（每次多少錢？）一千元，是一
    包，是用透明小塑膠袋包裝著。」、「（你確定賣毒品安非
    他命給你的是甲○○？）確定」、「（那他為何主動將毒品
    拿給你看？）他有將毒品拿出來過」、「（你看到毒品後，
    你如何跟他說的？）就問他有無在賣，他就回答說有。」等
    語（見原審卷第181頁至第184頁）。證人丙○○於原審審理
    時到庭與被告行交互詰問時均堅定指稱確實有向被告購買毒
    品安非他命，觀之法庭之活動及我國人之人情，非不得已，
    儘量不想供出出售毒品者，然證人丙○○對於向被告購買毒
    品之時間、金額及交付金額及收受毒品等情均堅定不移之證
    述，若非被告確實有販賣毒品之情事，證人丙○○應不致如
    此堅定指證之理。又被告在警詢及偵查中均否認有何販賣毒
    品之情事，而於原審傳喚證人丙○○到庭詰問後，亦否認販
    賣毒品予證人丙○○，亦對於轉讓第二級毒品予證人丙○○
    一事亦隻字未提，何以在本院上訴審審理時翻異前詞，自承
    在上開時間、地點無償交付安非他命二次予證人丙○○，且
    在時間、地點及聯絡方式上均與證人丙○○於原審所證述互
    相一致，而僅辯稱係證人丙○○向伊要安非他命，而證人丙
    ○○表示要以修理機車費用來抵償購買毒品金額而已，足認
    證人丙○○所證述向被告購買毒品等情，應非編造之詞。
  (四)證人丙○○於本院更一審審理時到庭詰證：「（你在原審之
    供述是否實在？）實在。」、「（你有無幫甲○○修理過機
    車？）有的。」、「（修理機車幾次？）有好幾次。」、「
    （甲○○有無付錢給你？）有的，但如果是小毛病的話就有
    沒有付錢。」、「（你有無向甲○○買過安非他命？）有的
    ，很多次。」、「（何時買的？）第一次於二年多前買的，
    最後一次是去年買的。」、「（多久向他買一次？）不一定
    ，一次買一千元。」、「（你是向甲○○買毒品或者向他要
    毒品？）是向他買的。」、「（買的方式如何？）我先用電
    話和他聯絡，再約時間、數量、地點，地點有時約在他家，
    有時約在電動玩具店。」、「我真的有向甲○○買安非他命
    。」等語（見本院更一審卷第74頁至第77頁），則證人丙○
    ○證述之上開情節，對於向被告購買第二級毒品之地點及交
    易方式此及金額，均與原審所證述之情節一致，亦認證人丙
    ○○確實有向被告購買第二級毒品，應可認定，且證人丙○
    ○曾多次替被告修理機車，並非僅最後一次由證人丙○○尚
    未修理完畢之機車而已，而證人丙○○雖證述向被告購買毒
    品的時間有一年多，購買次數有十次等情（見本院更一審卷
    第75頁、第76頁），唯由證人丙○○在本院更一審審理時對
    於向被告購買毒品確實時間如何稱不記得等語（見本院更一
    審卷第76頁），應認證人丙○○係長期吸毒者，而參以吸食
    毒品者之記憶並不好，即有產生混淆記憶之可能，而證人丙
    ○○在原審審理時所為陳述，因距案發時間較近，證人記憶
    較清晰，亦較少受外來因素之干擾，所為供證應較為真實，
    故就證據之取捨，自應認證人丙○○僅向被告購買第二級毒
    品二次，即於94年1、2月間某日晚上及同年3 月底某日黃昏
    ，被告在嘉義縣六腳鄉蘇厝村蘇厝寮281號之29 其住處附近
    ，以每包約有削尖吸管1匙份量之甲基安非他命為1000 元之
    價格，先後販賣各1包甲基安非他命予丙○○，並取得總計
    為2000元之販毒金額。
  (五)又按目前社會上非法販賣毒品犯罪之型態不一，有所謂「大
    盤」、「中盤」或「小盤」販賣者，亦有吸食者彼此之間偶
    而互供有無之零星交易者，在屬前者之情形（即大中小盤）
    ，經深入查證，如機會掌握得宜，或許可查獲與非法販賣毒
    品有關之販賣工具（諸如電子秤、帳冊、分裝袋等物）或多
    數知情或購買者等證人之證詞，以作為法院判決認定之依據
    ，然在後者之情形（即吸食者之間偶發性零星交易），因該
    種零星交易犯罪行為，在性質上本無須使用任何販賣工具，
    亦無須記載帳冊，且其交易時間短暫（僅須數秒之時間），
    交易方法簡單隱密（在不易為人注意之場所一手交錢，一手
    交貨），交易對象單純（買方僅一人），交易時未必有他人
    在場知悉其事，亦無所謂犯罪之被害人，在被告堅不承認其
    犯行之情況下，茍非警方事先獲知情報而埋伏於交易現場當
    場查獲，否則往往僅能在事後依據購買者之供出來源作為認
    定事實之主要依據，法院縱再作深入之調查，基於該種犯罪
    之性質所侷限，亦無從查得其他直接明顯之關連性物證以為
    補強佐證，其有效之調查途徑在客觀上顯然已告窮盡。本件
    被告涉嫌非法販賣第二級毒品予證人丙○○之犯罪型態即屬
    此類情形之標準型態，惟法院固不應僅憑購買者片面之指證
    ，不查明是否與事實相符即遽行據以認定被告之非法販賣第
    二級毒品犯行，亦不應不調查其他相關事證，即否定購買者
    之指證而認定被告並無犯罪，然於此不得不予特別指明者，
    即安非他命購買者所為不利於被告之指證在證據法則上亦屬
    「人證」之一種，與「被告之自白」經法律特別規定不得作
    為認定事實唯一證據之情形顯然不同，茍購買者之指證並無
    「重大」矛盾瑕疵，亦未違背經驗法則與論理法則，且核與
    案件之其他相關事實（如有吸用安非他命之背景、彼此無重
    大仇隙，指證態度明確肯定、指證係基於自由意識、彼此常
    有互供有無之現象等）相符者，自應認其所為不利於被告之
    指證已有前述各項相關事實情況證據以資佐證，而強化其證
    言之憑信性，此時，法院即應依其職權本於法律規定之採證
    法則判斷其證言之憑信性以認定事實，不應執著於未能查得
    其他「直接物證」或其他所謂之直接「補強證據」，即對購
    買者所為對被告不利之明確指證，全然棄置不採，而遽為被
    告無罪之諭知，惟依前述說明，本件犯罪態樣除被告持有23
    包安非他命被查獲及證人之指證外，既無其他物證及證人指
    證以外之其他直接證據以資參證，因此，所謂之補強證據應
    從廣義解釋，認前述與判斷證人證言是否可信之各項相關事
    實情況均包括之，從而，法院為判斷購買者即證人所為之購
    買來源證述是否真實可信，仍應進一步詳查與本案相關之各
    項情況及事實，亦即購買者即證人與被告之關係、彼此交往
    之背景、有無重大恩怨糾葛，確認證人無懷怨誣陷被告之可
    能後，再觀察被告是否有沾染安非他命之惡習及其與安非他
    命接觸之程度，以及證人所述其向被告購買安非他命之時間
    、地點、價額、次數及數量是否明確，前後是否相符，有無
    重大矛盾或瑕疵（如輕微出入尚無大礙，惟應敘明原委），
    其所為不利於被告指證之語意是否堅決，態度是否肯定，其
    指證購買安非他命情節是否合於經驗法則（即常情）及論理
    法則（即常理），被告否認之態度以及所為各項辯解及其聲
    請調查之證據是否可推翻證人對其不利之指證而採為其有利
    之認定依據等各項相關情況（以上各項與案件相關之情況均
    應認屬間接情況證據，應可解釋為廣義之補強證據），以作
    為認定被告是否犯罪之依據。查本件購買者即證人丙○○與
    被告係同住在六腳鄉，並因被告至證人丙○○處修理機車而
    認識，可見交情不錯，被告亦承認與丙○○無重大恩怨糾葛
    （見本院更一審卷第77頁），足以確信證人丙○○並無懷怨
    誣陷被告之可能，再觀之被告與丙○○確實均有沾染安非他
    命之惡習及其等與安非他命接觸之程度甚深，又證人丙○○
    所述其向被告購買安非他命之時間、地點、價額、次數及數
    量均極明確，如前所述，前後雖有些許不一，然均可解釋，
    並無重大矛盾或瑕疵，況丙○○對所為不利於被告指證之語
    意極為堅決，態度肯定，且其指證購買安非他命情節亦合於
    常情及常理，而被告否認之態度以及所為各項辯解及其聲請
    調查之證據並不足以推翻證人丙○○對其不利之指證而採為
    其有利之認定依據。
  (六)被告自承於94年4月24日某時，在雲林縣斗南鎮某處向綽號
    「黑仔」之不詳姓名男子購入甲基安非他命一大包即達三萬
    元等語（見本院上訴卷第70頁），顯見其花費鉅資在購買安
    非他命，而被告並非富裕之人，其購買毒品之金錢當非完全
    係以平常之收入支應。復按毒品安非他命物稀價昂，取得不
    易，且為政府嚴予查緝之違禁物，而販賣毒品之刑責甚重，
    其法定本刑為無期徒刑或七年以上有期徒刑，歷來幾乎所有
    販賣毒品者被查獲後，唯恐被判處重罪，均無所不用其極否
    認有販賣毒品或有意圖販賣而持有毒品之犯行，殊少有販賣
    毒品之被告自行坦承有販賣毒品者，又查毒品昂貴，吸毒者
    每日所需吸毒費用所耗費之金額甚鉅，顯非常人所能支付，
    一般吸毒者若無正當工作，其吸毒之經濟來源除以其他不法
    方法之犯罪所得外，有些則係靠販毒所得來維持，而凡販賣
    毒品者苟無利潤可圖，衡情應無甘冒被查緝法辦重刑之危險
    而無端平價供應他人。又被告與證人丙○○平時均有吸毒之
    惡習，而販毒者均知悉吸毒者毒品何時用磬，何時需要毒品
    以解癮，而被告購買安非他命後亦可任意分裝或增減其份量
    ，而每次買賣之價量，亦隨時隨雙方關係之深淺、當時之資
    力、需求程度及對行情之認知等因素機動調整，因之販賣之
    利得，除經坦承犯行，或價量均達到明確外，委難察得實情
    ，職是之故，縱未確切查得販賣賺取之實際差價，但除別有
    事證，足認係按同一價格轉讓，確未牟利外，尚難執此認非
    法販賣之事證有所不足，致知過坦承者難辭重典，飾詞否認
    者反得僥倖；且安非他命價格昂貴，取得不易，凡為販賣之
    不法勾當者，苟無利可圖，應無甘冒被查緝法辦重刑之危險
    ，平白無端義務為該買賣之工作，是其販入之價格必較售出
    之價格低廉，而有從中賺取買賣差價牟利之意圖及事實，應
    屬合理之認定。且查被告經警查獲之安非他命數量達23包，
    且23包中，並非係相同之重量，此觀之查扣物品之照片可知
    ，其中第一排最左邊之一包可明顯看出其分量多於其他包之
    重量甚多（見警卷第9頁），如係被告欲自己施用，亦可不
    必攜帶如此大量之安非他命，又在凌晨時間隻身在外，徒增
    被警臨檢查獲之危險，應認被告販入上開安非他命，應有意
    圖營利之意思。
  (七)又被告於警詢中係稱：「（問：23包安非他命是否也向黑仔
    拿的？）是的，我向他拿3萬元」、「（問：你為何一次買
    那麼多包安非他命？）我施用的量很多」、「（問：為何會
    有分裝袋？）我分裝小包自己帶出來施用」、「（問：你凌
    晨為何帶那麼多的安非他命？）我要回水林睡覺，這些是我
    之前一天買回來的」等語（見偵查卷第27頁至第28頁）。次
    於同日原審審理偵查中羈押聲請之訊問中答稱：「（問：你
    去斗南買毒品買了幾包？）一大包」、「只有一大包，小包
    的是我自己分裝的，因為我要出去工作，所以我都帶小包的
    出去」、「我回到家時，我就分裝了」、「水林那裡是到我
    女朋友家睡覺」、「（問：你去水林那邊，你有沒有打算要
    回蘇厝寮）有」、「（問：你這次去水林為什麼要帶這麼多
    毒品？）我整個都帶去」、「（問：你為什麼不能帶個2、3
    包或4、5包，為什麼要帶這麼多包？）因為我怕放在家裡，
    被我母親發現會丟掉」、「（問：為什麼警方還另外查獲20
    個空的包裝袋？）那是我裝剩的」等語（見原審94年度聲羈
    字第80號卷第5頁至第6頁）。復於94年6月22日原審準備程
    序中稱：「二級部分，也是我自己要吸食的，因為要攜帶外
    出，所以分成小包的比較好帶」等語（見原審卷第15頁）。
    再於94年11月17日原審審理中稱：「（問：你買毒品回來，
    有無分成小包？）之前有過，都分成小包小包，都是隨便用
    一些像吸管之類的，將大包分成小包」、「（問：你被查扣
    的有包裝袋20個，是作何用途？）是跟黑仔要的，因為我要
    出去工作，帶一大包出去不方便」等語（見原審卷第186 頁
    反面）。查被告就何以分裝23包甲基安非他命，並攜帶外出
    之緣由，無非係以分裝後便於攜帶，又因前往水林鄉女友家
    ，慮及毒品放在家中，將遭其母丟棄云云為辯。惟被告既以
    攜帶方便為由，而分裝原為1大包之甲基安非他命為23包，
    依此推論，其外出之時，即不應將全部已分裝之23包甲基安
    非他命全部攜帶，方符其分裝之原意，詎其又謂不全部攜出
    ，或將遭其母丟棄云云，則被告果慮及此，而有意全部攜離
    住處，當不必費心在住處分裝後，又於隔日將全部分裝完成
    之23包甲基安非他命攜帶外出，其所辯適相矛盾。又據被告
    稱：「因為我毒癮比較大，且有籌到3萬元，而那樣買也比
    較便宜」、「（3萬元）是跟朋友借的」、「我沒有跟他們
    說是要買毒品，像跟高維霙拿8000元，也有跟陳珍妮拿過」
    、「因為那次就是要買很多，且買多的話價格也比較便宜」
    等語（見原審卷第186頁），則以被告精算如此，其如屬購
    入較多分量毒品而單純供為施用者，以其明知毒品價昂且不
    易取得之性質，當無耗費分裝時所致之無謂損失，其若意在
    施用而攜行方便，分裝小包用完後，再行分裝即可，不僅減
    少殘渣耗損，亦可集中保存，免於散失，被告曾有施用第二
    級毒品安非他命前科多起，且答辯有序，思路清楚，諒不致
    背此而為。是以其持有分裝甲基安非他命數量達23包，並同
    時置有空分裝袋20個一情，顯係重在便於取出交付，以免臨
    就分裝之遲滯，應非所謂純供施用云云。故被告應係以販賣
    甲基安非他命之意圖，販入毒品後，再行分裝，伺機販出至
    明。
  (八)此外，復有如下之證據為佐：雲林縣警察局北港分局搜索
    扣押筆錄、扣押物品收據、扣押物品目錄表（警卷第4-8 頁
    ）。可證查扣之物，係經被告同意搜索、扣押而來。查獲
    藏置毒品之機車及扣案物品照片6張（見警卷第9頁至第11頁
    ）。可證查獲時之情狀及扣案物之外觀。扣案第二級毒品
    甲基安非他命23包及空分裝袋20個，其中甲基安非他命顆粒
    部分，經送憲兵司令部刑事鑑識中心鑑定結果，有甲基安非
    他命成分（淨重為27.1056 公克、經取樣0.1811公克檢驗，
    驗餘26.9245公克），有該中心94年7月27日（94）安鑑字第
    01732號鑑驗通知書1張附卷可證（見原審卷第69頁）。可證
    被告分裝並販賣者，係屬第二級毒品甲基安非他命，並有多
    量之空分裝袋供為販賣之用。
  (九)綜上所述，被告意圖營利，連續販賣第二級毒品甲基安非他
    命之犯行，事證明確，洵堪認定。
參、論罪科刑之理由
一、查刑法業以中華民國九十四年二月二日總統華總一義字第09
    400014901號令修正公布第1～3、5、10、11、15、16、19、
    25～27、第四章章名、28～31、33 ～38、40～42、46、47
    、49、51、55、57～59、61～65、67 、68、74～80、83～
    90、91-1、93、96、98、99、157、182 、220、2 22、225
    、229- 1、231、231-1、296-1、297、315-1、315-2、316
    、341、343條條文；增訂第40-1、75-1條條文；刪除第56、
    81、94、97、267、322、327、331、340、345、350條條文
    ；並自九十五年七月一日施行。被告等行為後，其應適用之
    相關法律已有變更，茲就與本案適用有關之條文，比較說明
    如下：
（１）按刑法第二條第一項所稱之法律，係指刑罰所依存的整體
      法律狀態，故法律有變更應指足以影響行為的可罰性與法
      律效果的法令因修正或廢止而有所變更而言。所以刑法法
      律變更概念，應界定在法律規定的改變，足以影響刑罰權
      判斷者而言，刑法總則的變更，自然會影響到個別犯罪的
      成立，乃至於法律效果的結構，自屬法律變更，應為新舊
      法之比較。而刑法修正之後，原屬連續犯之數個犯罪行為
      ，依新法應數罪併罰，比較修正前之規定，可依裁判上一
      罪論處，顯然修正前之規定有利於被告，如仍依修正後之
      規定，對於被告極為不利，從而，解釋上對於刑法第二條
      之解釋，應包括此種影響罪刑加重之規定，被告所涉連續
      販賣第二級毒品罪，自應適用修正前連續犯之規定較為有
      利。
（２）修正前刑法第47條原規定：受有期徒刑之執行完畢或受無
      期徒刑或有期徒刑一部之執行而赦免後，五年以內再犯有
      期徒刑以上之罪者，為累犯，加重本刑至二分之一，修正
      後變更為第1項規定：受徒刑之執行完畢，或一部之執行
      赦免後，五年以內故意再犯有期徒刑以上之罪者，為累犯
      ，加重本刑至二分之一。增訂第2項規定；第九十八條第
      二項關於強制工作而免其刑之執行者，於受強制工作處分
      之執行完畢或一部之執行而免除者，五年以內故意再犯有
      期徒刑以上之罪者，以累犯論。本件被告行為後，上開法
      條雖有修正或增訂，惟仍應以被告行為時之第47條規定論
      處。
二、按甲基安非他命分別係屬毒品危害防制條例第2條第2項第2
    款所列之第二級毒品。故核被告所為，係犯毒品危害防制條
    例第4條第2項之販賣第二級毒品罪。被告非法持有第二級毒
    品甲基安非他命之低度行為，為其進而販賣之高度行為所吸
    收，不另論以持有罪。
三、被告先後2次販賣第二級毒品甲基安非他命、及販入甲基安
    非他命23包之行為，時間緊接，觸犯構成犯罪要件相同之罪
    名，顯係基於概括犯意反覆為之，為連續犯裁判上一罪之關
    係，應依修正前刑法第56條之規定，以一罪論，並加重其刑
    。
四、被告前犯有偽造文書、竊盜、違反麻醉藥品管理條例、肅清
    煙毒條例、最後一次因違反毒品危害防制條例案件，經臺灣
    嘉義地方法院檢察署檢察官於89年10月13日，以89年度偵字
    第5968 號提起公訴，經臺灣嘉義地方法院於90年1月20日，
    以89年度訴字第584號判處應執行有期徒刑1年2月確定，於
    91年7月24 日因縮短刑期假釋出監，並於91年12月12日縮刑
    期滿執行完畢，有臺灣高等法院被告前案紀錄表附卷可參，
    其於5 年內再犯本件有期徒刑以上之罪，應依修正前刑法第
    47條之規定，論以累犯，並遞加重其刑。惟被告所犯販賣第
    二級毒品之罪，其法定刑最高度為無期徒刑部分，依法不得
    加重。
肆、撤銷改判之理由
一、原判決以被告罪證明確，因予論罪科刑，固非無見。惟查
    ：
（一）原判決未及對連續犯、累犯比較新舊法規定，容有未合。
（二）原判決對於毒品包裝袋23個，認係被告所有，用於包裹第
      一、二級毒品，防其裸露、逸出、潮濕，便於持有或藉以
      販賣之物，未依毒品危害防制條例第19條第1項規定宣告
      沒收，而竟依刑法第38條第1項第2款之規定，宣告沒收之
      ，實有未洽。
（三）刑罰之量定，固屬法院自由裁量之職權行使，惟刑事審判
      之量刑，在於實現刑罰權之分配的正義，故法院對科刑判
      決之被告量刑，應符合罪刑相當原則，使罰當其罪，以契
      合人民之法律感情。此所以刑法第五十七條明定科刑時應
      審酌一切情狀，尤應注意該條所列各款情形，以為科刑輕
      重之標準。又刑之量定首在矯治、改善行為人反社會危險
      性，因此科刑時除應注意審酌該條第九款犯罪所生之客觀
      影響外，對於其餘依據主觀主義及防衛社會之精神所釐訂
      行為人主觀上之犯罪動機、犯罪時所受之刺激等項，仍應
      特別加以審酌，而本件被告所受教育不高，經濟狀況不好
      ，本身染有毒癮，販賣次數不多（賣出僅二次），販賣所
      得僅二千元而已，原判決量處有期徒刑十二年，顯屬過重
      ，容有違反一般人民之法律感情，實有違罪刑相當原則，
      亦有未合。
二、依上所陳，被告上訴意旨否認販賣第二級毒品，雖屬無據，
    惟原判決既有前揭（一）（二）（三）可議之處，自應由本
    院將原判決關於被告連續販賣第二級毒品及所定執行刑部分
    均予以撤銷改判，以期適法。爰審酌被告所實施之手段，犯
    罪動機，販賣毒品之次數不多，販賣對象僅證人丙○○一人
    ，販賣所得僅二千元，造成社會危害不大，犯後猶飾詞否認
    犯行，再其男女關係複雜，育有3子，均由其母照顧，原以
    搭建戲棚為業，惟工作不定，收入有限，無從支應長期施用
    毒品等一切情狀，量處有期徒刑七年六月，以示懲戒。
三、按犯毒品危害防制條例第4條至第9條、第12條、第13條或第
    14條第1項、第2項之罪者，其供犯罪所用或因犯罪所得之財
    物，均沒收之，如全部或一部不能沒收時，追徵其價額或以
    其財產抵償之，毒品危害防制條例第19條第1 項定有明文。
    此規定係採義務沒收主義，凡供犯罪所用或因犯罪所得之財
    物，且屬犯人所有者（最高法院93年度台上字第462號判決
    參照），均應宣告沒收，不以當場搜獲扣押為限。查被告販
    賣第二級毒品甲基安非他命所得之金額為2000元，雖未扣案
    ，仍應依前開規定宣告沒收之，如全部或一部不能沒收時，
    以其財產抵償之。
四、扣案之第二級毒品甲基安非他命23包（淨重27.1056 公克、
    經取樣0.1811公克檢驗，驗餘26.9245公克），應依毒品危
    害防制條例第18條第1項前段規定，宣告沒收銷燬之。
五、又扣案之毒品包裝袋23個，係用於包裹毒品，防其裸露、逸
    出、潮濕，便於持有藉以販賣，為被告所有且供犯販賣第一
    級毒品所用之物，應依毒品危害防制條例第十九條第一項規
    定沒收。
六、另扣案之空分裝袋20個，係被告所有，並為供販賣毒品預備
    之物，應依刑法第38條第1項第2款規定宣告沒收。至於扣案
    之門號0000000000、0000000000號行動電話2支，雖係被告
    供犯罪所用之物，但皆非被告所有之物（參見偵查卷第33頁
    之用戶資料及證人高維霙之證述）；又其餘扣案物品，亦與
    本件販賣第二級毒品之犯罪無關，爰不另宣告沒收之，附此
    敘明。
乙、不另為無罪諭知之部分
一、公訴意旨另略以：被告基於販賣第二級毒品甲基安非他命營
    利之概括犯意聯絡，連續自不詳日期（此部分經公訴檢察官
    於原審更正自93年10月間起、見原審卷第45頁）起至94年4
    月24日止，向綽號「小黑」之姓名年籍不詳男子取得甲基安
    非他命分裝重量不等之小包後，由不特定之人撥打甲○○所
    使用之0000000000、0000000000號行動電話門號，與甲○○
    連絡交易地點及金額、數量，然後與甲○○約在雲林縣北港
    國小等地，再以每包一千元不等之價格，以直接取貨交付金
    錢方式直接進行交易，將所分裝之安非他命1小包分別賣給
    不特定之人施用，因認被告涉犯有毒品危害防制條例第4條
    第2項之販賣第二級毒品罪。
二、公訴人認被告涉犯有販賣第二級毒品之罪，無非係以證人高
    維霙之證述、扣案之安非他命23包、門號0000000000、0000
    000000號之通聯紀錄等為主要論據。
三、按犯罪事實應依證據認定之，無證據不得認定犯罪事實；又
    不能證明被告犯罪者，應諭知無罪之判決，刑事訴訟法第15
    4條第2項、第301條第1項分別定有明文。而認定犯罪事實所
    憑之證據，雖不以直接證據為限，間接證據亦包括在內，然
    無論直接或間接證據，其為訴訟上之證明，須於通常一般之
    人均不致有所懷疑，而得確信其為真實之程度者，始得據為
    有罪之認定，倘其證明尚未達到此一程度，而有合理之懷疑
    存在，致使無從形成有罪之確信，根據罪疑唯輕、罪疑為有
    利被告之原則，即不得遽為不利被告之認定，最高法院76年
    臺上字第4986號著有判例可參。次按刑事訴訟法第161 條第
    1項規定：檢察官就被告犯罪事實，應負舉證責任，並指出
    證明之方法。因此，檢察官對於起訴之犯罪事實，應負提出
    證據及說服之實質舉證責任。倘其所提出之證據，不足為被
    告有罪之積極證明，或其指出證明之方法，無從說服法院以
    形成被告有罪之心證，基於無罪推定之原則，自應為被告無
    罪判決之諭知，最高法院92年臺上字第128號亦著有判例可
    參。
四、經查：
（一）惟證人高維霙於於94年11月1日原審審理中，證稱：「之
      前對我不錯，有了黃明如之後，他（指被告）就打我，他
      在北港堤防旁邊有一間土地公廟，那邊有人在唱歌，那邊
      土地公廟在熱鬧，在演歌仔戲，我帶小孩要回去，他就拿
      磚頭打我」、「他說他不要結婚，我有跟他說過我想結婚
      ，但他不要」、「（問：你對甲○○與黃明如或是陳珍妮
      在交往，是否都會生氣？）會，甲○○都會打我，就是93
      年農曆11月份，就在北港那邊堤防邊，有拿磚頭打我，我
      醒來就在醫院了」、「（問：你為何要出來做證說他賣毒
      品？）就是因為他打我，且對別人比我還要好」等語，證
      人高維霙業已指明係因與被告間之怨懟，始出面指證等情
      ，核與被告供述：「．．．她還去劈腿，結果就被我打，
      打一打後我才會帶她去婦產科的，．．她8月2日生產完後
      ，9月2日她又劈腿，被我抓回來打，所以才會又去跟警察
      報警一次，她已經報警抓我兩次了．．．另外她說要給我
      悔改，如果真的要我悔改的話，幹嘛要報警抓我2次；另
      外我跟她感情破裂後，我就沒有和她在一起了」等語相合
      ，顯見證人高維霙作證係因對被告懷怨而來，則其證詞能
      否據實而為，實有明顯疑慮之處。
（二）證人高維霙就被告涉嫌販賣第二級毒品之犯行，初於檢察
      官訊問中證稱：「我有聽到他（指被告）與別人說電話過
      ，當時我大肚子，在93年3、4月間，在北港的婦友醫院產
      檢我聽過一次，對方要買1000元的毒品，我不知道他送到
      什麼地方，因為甲○○有說對方要1000元，每一次有人打
      電話來，他就出去，早上才回來，．．」、「賣到12月份
      ，甲○○有被抓到一次，之後是黃明如幫他頂下」、「今
      年過年後，我在他二哥家裡的3樓房間內，有看到他向他
      的朋友拿一點點毒品回來後，他會在房間內分裝為一小包
      一小包，．．他會告訴我說他要出去做生意，．．」、「
      甲○○告訴我的之前甲○○有把陳珍妮帶回他二哥的家裡
      ，甲○○說陳珍妮要買毒品，．．」等語，其就被告販賣
      毒品行為，係證述非親眼目擊交易，而係聽聞被告接聽電
      話或由被告告知而來。但證人高維霙嗣於本院審理中，則
      證稱：「我93年的時候，生完小孩後，因為有時候小孩不
      舒服，所以我有要他帶小孩去給醫生看，他就是利用那個
      時候，將毒品裝在白色塑膠袋，有時候用衛生紙包起來，
      有時候用香菸盒，然後在北港蘇厝寮的排水溝那邊，那邊
      有個年輕人，他們如何約的，我不知道，就像說有人打電
      話給我表示說要1000元，我就秤秤重量，然後說小孩不舒
      服要去看醫生，載出去後，有人騎機車或是開車到那邊，
      然後就有人拿錢給他，他交毒品給人家，有時候是給500
      元，有時候是給1000元」、「我記得以前北港的，有一天
      晚上他載我去酷龍遊藝場，那時候警察要臨檢了，酷龍有
      一個少爺在那邊，因為我會去打電動，如果他心情好的話
      ，他會載我去打電話，我有看到酷龍的少爺有跟他買；另
      外他還有一個朋友叫六五的，甲○○都是跟六五拿或是買
      的，因為他知道六五住在哪裡」、「那時候生完小孩後，
      約兩、三個月，．．他就載我去北港的一所國小旁邊的馬
      路，我有看到另外一個人拿1000元給他，他就拿毒品給那
      個人，至於是什麼毒品我沒有看清楚」等語，竟證稱其先
      後多次親見被告販賣毒品，且均為檢察官訊問中所未言及
      ，其證詞先後矛盾歧異，可疑之處甚為顯然。再證人高維
      霙就何時最初得悉被告販賣毒品一情，先後證稱：「我有
      聽到他與別人說電話過，當時我大肚子，在93年3、4月間
      ，在北港的婦友醫院產檢我聽過一次，．．」（見偵查卷
      第36頁）、「因為他拿錢回來家裡載黃明如回來，有朋友
      打甲○○的電話說要買多少」（見偵查卷第37頁）、「是
      在農曆8月24日，他二哥家那邊有在熱鬧，．．他載我和
      小孩去醫院，是那個時候才看到黃明如的，就是在北港媽
      祖廟的地下室，．．」（見原審卷第154頁）、「我93年
      的時候，生完小孩後，因為有時候小孩不舒服，所以我有
      要他帶小孩去給醫生看，他就是利用那個時候，將毒品裝
      在白色塑膠袋，．．」（見原審卷第151頁）、「我懷孕3
      個多月的時候，我第一次看到」（見原審卷第151頁反面
      ），其證述先後明顯不一，其歧異甚大，單就檢察官訊問
      中或原審審理中之同一日所證而觀，即有前後矛盾之情形
      ，其證詞有重大瑕疵，可信性大有疑議。另證人高維霙雖
      有指明黃明如以陪睡抵買毒品、陳珍妮為其小叔購買毒品
      云云，但均稱係傳聞自黃明如、陳珍妮或被告而來，皆非
      親見；又依證人高維霙之證述內容，黃明如、陳珍妮均係
      介入其與被告感情之第三者，被告更為黃明如、陳珍妮，
      而動手毆打證人高維霙，則證人高維霙與黃明如、陳珍妮
      之關係，諒如水火，黃明如、陳珍妮何有可能以不堪聞問
      之陪睡抵買毒品或不宜張揚之為親人買毒事，對證人高
      維霙坦言相告！此不合常情，益認證人高維霙之證詞難以
      採信。
（三）至於門號0000000000、0000000000之通聯紀錄（偵卷第32
      -33、46-47頁及附卷光碟），為用戶資料或通聯往來紀錄
      ，至多可說明被告與他人電話通聯之日期及時間，然實際
      通訊內容為何，不得而知，是否涉及販賣毒品交易，更無
      從得悉，亦無特定之人出面指證被告係販賣毒品予其施用
      之人。
五、綜上所述，並無積極證據足證被告有於上開期間販賣第二級
    毒品安非他命（除上開已論部分除外）之犯罪行為，而檢察
    官所舉不利於被告之證據，亦未達「一般通常之人均不致有
    所懷疑，而得確信其真實」之程度，即不能遽認被告有此犯
    罪之認定，此部分本應為無罪之諭知，惟公訴人認此部分與
    前開起訴有罪部分有連續犯之裁判上一罪關係，爰不另為無
    罪之諭知，附此敘明。
丙、適用之法律
一、依刑事訴訟法第369條第1項前段、第364條、第299條第1項
    。
二、毒品危害防制條例第4條第2項、第18條第1項前段、第19條
    第1項，
三、修正前刑法第56條、第47條、刑法第11條前段、第38條第1
    項第2款。
本案經檢察官邱克斌到庭執行職務。
中    華    民    國    95    年    10    月    19    日
                  刑事第二庭    審判長法  官  葉居正
                                      法  官  郭千黛
                                      法  官  吳森豐
以上正本證明與原本無異。
如不服本判決，應於收受本判決後十日內向本院提出上訴書狀。
其未敘述上訴理由者並得於提起上訴後十日內向本院補提理由書
狀（均須按他造當事人之人數附繕本）「切勿逕送上級法院」。
                                      書記官  李梅菊
中    華    民    國    95    年    10    月    19    日
附錄論罪法條：
毒品危害防制條例第4條第2項。
製造、運輸、販賣第二級毒品者，處無期徒刑或7 年以上有期徒
刑，得併科新臺幣7百萬元以下罰金。


司法院資訊處製作；財團法人民間司法改革基金會備份。
